【裁判字號】    92,台上,4915
【裁判日期】    920910
【裁判案由】    傷害致人於死
【裁判全文】
最高法院刑事判決                              九十二年度台上字第四九一五號
    上  訴  人  台灣高等法院台南分院檢察署檢察官
    上  訴  人  乙○○
    即  被  告
    被      告  甲○○
右上訴人等因被告等傷害致人於死案件，不服台灣高等法院台南分院中華民國九十年
十二月十一日第二審判決（九十年度上訴字第五０四號，起訴案號：台灣雲林地方法
院檢察署八十八年度偵字第五三二八號），提起上訴，本院判決如左：
    主  文
上訴駁回。
    理  由
按刑事訴訟法第三百七十七條規定：上訴於第三審法院，非以判決違背法令為理由，
不得為之。是提起第三審上訴，應以原判決違背法令為理由，係屬法定要件。如果上
訴理由狀並未依據卷內訴訟資料，具體指摘原判決不適用何種法則或如何適用不當，
或所指摘原判決違法情事，顯與法律規定得為第三審上訴理由之違法情形，不相適合
時，均應認其上訴為違背法律上之程式，予以駁回。(一)關於乙○○部分：本件原判決
認定上訴人即被告乙○○與被告甲○○係夫妻，共同在雲林縣崙背鄉○○村○○路三
四號經營「夏威夷ＫＴＶ」，民國八十八年十月十日凌晨一時許，因坐檯小姐潘雅惠
（唐欣）身體不適，欲先行離去，未獲經理林純純允准；潘雅惠乃電請其男友陳俊傑
前來載其外出；陳俊傑隨即邀陳俊呈、陳秀雄、陳驛鑫及張景翔於該日凌晨二時許一
同前往夏威夷ＫＴＶ休息室找潘雅惠，經潘雅惠向陳俊傑哭訴經理林純純不准其購買
自己鐘點出場休息，陳俊傑等人遂找經理林純純對質進而發生爭執。乙○○便偕同共
同被告林祐安（業經判刑定讞）及不詳姓名之成年男子約五、六人至該休息室門口質
問陳俊傑等人是否前來鬧事，陳俊呈以衝動之口氣答以只是前來瞭解狀況，乙○○聽
後心生不悅，突然出手毆打陳俊呈之臉頰，陳俊傑、陳秀雄及陳驛鑫見狀亦予以反擊
。詎乙○○、林祐安及其他同夥之成年男子等人在客觀上預見以短刀、木棍等物毆擊
人之頭部、頸部及胸部，有致人於死之可能，仍基於普通傷害之犯意聯絡，由林祐安
持短刀及木棍，其他同夥之成年男子分持木棍及鋤頭柄，共同刺傷或毆打陳俊傑之左
胸部、右後頸部，陳驛鑫之左側頸部及陳俊呈與陳秀雄之頭部成傷。嗣經分別送醫急
救，陳俊傑於同日凌晨二時四十分許，因左胸前部銳器刺傷，致心臟右心室銳器刺傷
，導致出血性休克死亡，陳驛鑫、陳俊呈及陳秀雄則幸免於難等情。因而撤銷第一審
關於乙○○部分之不當判決，改判論處其共同傷害人之身體，因而致人於死罪刑。已
綜核全部卷證資料，詳加斟酌論斷，敘明其所憑之證據及認定之理由，而以上訴人否
認犯罪所持之辯解為不足採，予以指駁綦詳，俱有卷存之證據資料可資覆按。從形式
上觀察，並無違背法令之情形存在。按共同實施犯罪行為，在合同意思範圍內，相互
利用他人之行為，以達其犯罪之目的，原不必每一階段均參與，祇須分擔犯罪行為之
一部，即應對於全部所發生之結果共同負責。又共同正犯之意思聯絡，不限於事前有
所協議，於行為當時，基於相互之認識，以共同犯罪之意思參與者，亦無礙於共同正
犯之成立。被害人陳俊傑、陳俊呈、陳秀雄、陳驛鑫及張景翔等人抵達「夏威夷ＫＴ
Ｖ」找經理林純純對質後，乙○○便率同林祐安及不詳姓名年齡之成年男子約五、六
人前來質問陳俊傑等人是否前來鬧事，並由乙○○出手毆打陳俊呈之臉頰，陳俊傑等
人予以反擊。詎乙○○、林祐安及其他同夥之成年男子等人即基於共同傷害之犯意，
由林祐安持短刀及木棍，其他同夥之成年男子持木棍及鋤頭柄，共同刺傷或毆打陳俊
傑、陳驛鑫、陳俊呈、陳秀雄成傷，造成陳俊傑左胸前部銳器刺傷，心臟右心室銳器
刺傷，導致出血性休克死亡。則乙○○等人顯然在合同意思範圍內，相互利用他人之
行為，以達其犯罪之目的，原不必每一階段均參與，祇須分擔犯罪行為之一部，即應
對於全部所發生之結果共同負責，且其事前縱未有協議，於行為當時，基於相互之認
識，以共同犯罪之意思參與，亦無礙於共同正犯之成立，原判決以傷害致人於死之共
同正犯問擬，自屬正當合法。雖乙○○毆打陳俊呈之臉頰未成傷，亦無解於其共同傷
害致人於死之罪責。又因犯罪致發生一定之結果而有加重其刑之規定者，如行為人不
能預見其發生時，不適用之，刑法第十七條定有明文，所謂能否預見，係指行為人對
加重結果之發生有預見之可能為已足，而且能預見係以客觀上情形而言，與主觀上有
無預見之情形不同；若主觀上有所預見，而結果之發生不違背其本意時，則屬故意之
範圍。而行為人等多人同時同地基於同一原因圍毆被害人二人，其中一人因傷致死，
當時既無從明確分別圍毆之對象，仍應成立共同正犯，並同負加重結果之全部罪責。
按乙○○率林祐安及不詳姓名之成年男子約五、六人持木棍、短刀等物毆打陳俊傑等
人，當時場面混亂，陳俊傑等人不敵，四處逃逸，惟仍致陳俊傑死亡，陳俊呈、陳驛
鑫、陳秀雄受傷。林祐安亦供承打傷很多人，但不知傷者為何人，是乙○○、林祐安
等人在傷害陳俊傑等人間，已無從區分其毆打之對象，顯係基於共同犯意之聯絡與行
為之分擔，應成立共同正犯，並同負加重結果之全部罪責無疑。乙○○等人主觀上雖
無致人於死或重傷之犯意，惟以木棍、短刀等物毆擊人體，有致人於死之可能，在客
觀上為渠等所得預見，是對陳俊傑死亡之結果，自難辭其傷害致人於死之罪責，原判
決適用法則並無違誤。另告訴人、證人之陳述有部分前後不符，或相互間有所歧異時
，究竟何者為可採，法院仍得本其自由心證予以斟酌，非謂一有不符或矛盾，即應認
其全部均為不可採信，倘其基本事實之陳述，果與真實性無礙時，仍非不得予以採信
。證人林純純、盧仁富、劉勝輝之證詞雖與告訴人陳驛鑫、陳俊呈、陳秀雄及證人張
景翔之證詞迥異，然原審本其自由心證予以取捨，乃其審判職權之合法行使，自不得
指為違法。再證據之證明力，得由法院自由判斷，此項自由判斷職權之行使，須不違
背一般之經驗法則。所謂經驗法則係指基於普通日常生活之經驗所得之定則，並非個
人主觀之推測。原判決認定：乙○○雖於八十七年四月間因車禍受傷，致右手足殘障
，惟已恢復至四級程度，經一年半載之復健，案發時可以不持拐杖行走，並能「追趕
」、「伸展雙手」阻止林祐安，足認其出手毆打陳俊呈並非不可能，況被告乙○○身
為特種行業之老板，縱其右手足殘障，仍可指揮他人遂其犯行；而被害人陳驛鑫、陳
俊呈血液ＤＮＡ與乙○○上衣所沾染血跡ＤＮＡ之ＨＬＡ｜ＤＱＡ１型別均相符合，
原審因而認定陳俊呈、陳驛鑫遭毆打受傷時，乙○○係近在咫尺指揮或參與毆打行為
無訛。其對證據證明力之判斷，仍無悖乎一般經驗法則。末查刑事訴訟法所稱依法應
於審判期日調查之證據，係指與待證事實有重要關係，在客觀上顯有調查必要性之證
據而言，故其範圍並非漫無限制，必其證據與判斷待證事實之有無，具有關連性，得
據以推翻原判決所確認之事實，而為不同之認定，若僅係枝節性問題，或所證明之事
項已臻明瞭，當事人聲請調查之證據，僅在延滯訴訟，甚或就同一證據再度聲請調查
，自均欠缺其調查之必要性，原審未依聲請為無益之調查，皆無違法之可言。乙○○
於案發時有無持拐杖行走，原審已調查明確，乙○○請求再傳訊「夏威夷ＫＴＶ」員
工、救護車司機及承辦之警員，不具調查之必要性，原審未予傳訊，尤無應於審判期
日調查之證據未予調查之違法可言。(二)關於甲○○部分：原判決以公訴意旨略稱：乙
○○、林祐安毆打陳俊傑等人時，被告甲○○在場高喊「打死他」以助其夫及員工士
氣，因而致陳俊傑受傷死亡；陳俊呈、陳秀雄、陳驛鑫則分別受有背部、頭部等傷害
。因認甲○○涉有刑法第二百七十七條第二項前段傷害致人於死罪之幫助犯罪嫌。經
審理結果，以潘雅惠於警局初訊時並未供述甲○○高喊「打死他」之語，迨警訊第二
次筆錄及第一審審理中始指謂：甲○○曾高喊「打死他」、「不留活口」、「一個都
不留」等詞，其前後供述已屬不一。而與陳俊傑等一同前往「夏威夷ＫＴＶ」之張景
翔卻毫髮未傷離開現場，則潘雅惠所稱「不留活口」、「一個都不留」等詞，是否真
實，亦有可疑。又陳俊呈、陳秀雄、陳驛鑫三名傷者及張景翔於初次警訊時亦均未提
及甲○○曾高喊「打死他」一語，陳秀雄、張景翔嗣後雖指稱有此一語，然其等前後
供述亦有不符。另證人劉勝輝、詹仁富、林純純、鍾采儒、林阿容、羅文汝、姜莉娟
、吳沂璉、何玥螢、韓淑華、蔡育佳、黃惠玲、陳良姿、鄭月清、穆雅玲、張美玉、
蔡垂純等於警訊時，劉勝輝、詹仁富、鍾采儒於偵查中及林純純、劉勝輝、吳沂璉等
於原審調查時，均未提及甲○○於案發時有在場高喊「打死他」一語，要難以潘雅惠
等人上開前後不符之供述，資為甲○○不利之認定。其被訴傷害致人於死罪之幫助犯
行，尚屬不能證明，因而撤銷第一審關於甲○○部分不當之科刑判決，改判諭知其無
罪，已詳敘其綜合調查證據之結果，應為無罪判決之心證理由。所為論斷俱有卷內證
據資料足憑，從形式上觀察，原判決亦無違背法令之情形存在。查告訴人、證人之陳
述有部分前後不符，或相互間有所歧異時，究竟何者為可採，法院仍得本其自由心證
予以斟酌，非謂一有不符或矛盾，即應認其全部均為不可採信，若其基本事實之陳述
，果與真實性無礙時，仍非不得予以採信。告訴人陳秀雄，證人潘雅惠、張景翔之證
詞前後不符，原審認其前供為可信，予以採擇，認後供為不實，予以摒棄，乃其審判
職權之合法行使，自不得指為違法。至證人許純純於第一審雖證稱：「……後來老板
及老板娘進來問我什麼事，甲○○說她會處理。我人就走到櫃台，我有聽到他們跟老
板及老板娘吵架。隔了一會我就聽到打架聲音……」等語，然甲○○縱在現場，如未
參與打架或提供助力，仍難論以傷害致人於死罪之共同正犯或幫助犯，與原判決之主
旨仍無生影響，原判決縱未就上開證言予以調查斟酌，亦無違法可言。檢察官及許東
性上訴意旨置原判決上開明確論斷於不顧，對原審取捨證據及證據證明力判斷之審判
職權行使，任憑己見，或就同一證據資料為相異之評價，或就不影響於判決本旨事項
為事實上之爭辯，均與法律規定得為第三審上訴理由之違法情形，不相適合，其上訴
違背法律上之程式，應予駁回。
據上論結，應依刑事訴訟法第三百九十五條前段，判決如主文。
中      華      民      國    九十二    年      九      月      十      日
                              最高法院刑事第四庭
                                  審判長法官  紀  俊  乾
                                        法官  黃  正  興
                                        法官  劉  介  民
                                        法官  陳  東  誥
                                        法官  白  文  漳
      右正本證明與原本無異
                                              書  記  官
中      華      民      國    九十二    年      九      月    十五      日


司法院資訊處製作；財團法人民間司法改革基金會備份。
